【裁判字號】    97,易,117
【裁判日期】    970519
【裁判案由】    傷害
【裁判全文】
臺灣嘉義地方法院刑事判決               97年度易字第117號
公  訴  人  臺灣嘉義地方法院檢察署檢察官
被      告  乙○○
            丙○○
上列被告等因傷害案件，經檢察官提起公訴（96年度偵續二字第
3 號），本院判決如下：
    主  文
乙○○、丙○○均無罪。
    理  由
一、按被告以外之人於審判外之陳述，雖不符刑事訴訟法第159
    條之1 至第159 條之4 之規定，而經當事人於審判程序同意
    作為證據，法院審酌該言詞陳述或書面陳述作成時之情況，
    認為適當者，亦得為證據。當事人、代理人或辯護人於法院
    調查證據時，知有第159 條第1 項不得為證據之情形，而未
    於言詞辯論終結前聲明異議者，視為有前項之同意，刑事訴
    訟法第159 條之5 定有明文。查本件被告2 人迄至言詞辯論
    終結前，對於下述本院採為判決基礎之告訴人甲○○、證人
    丁○○於警詢中所為證述，以及嘉義縣警察局布袋分局過溝
    派出所受理各類案件紀錄表等各項供述證據，均未就證據能
    力聲明異議，復經本院於審理時逐一提示予被告2 人及公訴
    人表示意見，本院審酌該等供述證據之取得過程並無瑕疵，
    與本案待證事實間復具有相當之關聯性，以之為本案證據並
    無不當，自得採為判決之基礎，合先敘明。
二、公訴意旨略以：丁○○之女謝宜庭曾與甲○○交往，後兩人
    因故分手，甲○○卻屢屢騷擾謝宜庭，致與丁○○結怨，丁○○（其涉犯傷害罪部分，業經本院以95年度易字第27號判
    決判處有期徒刑2 月確定）竟與乙○○、丙○○共同基於傷
    害他人身體之犯意聯絡，於民國94年3 月9 日凌晨1 時許，
    在嘉義縣布袋鎮西安里過溝西勢91號丁○○住處外，由乙○○、丙○○其中1 人持鐵棒，丁○○持鐵條，共同毆打甲○○，致甲○○受有右側顳葉硬腦膜下出血、右側眼睛挫傷合
    併結膜下出血、右側聽覺損傷、顏面骨骨折及多處軀幹鈍挫
    傷等傷害。因認被告2 人均涉有刑法第277 條第1 項之傷害
    罪嫌等語。
三、按：(一)犯罪事實應依證據認定之，無證據不得認定犯罪事實
    ，刑事訴訟法第154 條第2 項定有明文。故事實之認定，應
    憑證據，如未能發現相當證據，或證據不足以證明，自不能
    以推測或擬制之方法，以為裁判基礎。而認定不利於被告之
    事實，須依積極證據，苟積極證據就被告有罪未達無庸置疑
    之地步，而不足為不利於被告事實之認定時，即應為有利於
    被告之認定（最高法院30年上字第816 號、40年台上字第86
    號判例參照）。(二)告訴人之告訴，係以使被告受刑事訴追為
    目的，是其陳述是否與事實相符，仍應調查其他證據以資審
    認（最高法院52年台上字第1300號判例參照），是以告訴人
    之指訴為證據方法，必其指訴無有瑕疵，且查與事實相符，
    始得資為判決之基礎（最高法院79年度台上字第3923號判決
    參照）。又被害人與一般證人不同，其與被告處於絕對相反
    之立場，其陳述之目的，在使被告受刑事訴追處罰，內容未
    必完全真實，證明力自較一般證人之陳述薄弱。故被害人縱
    立於證人地位而為指證及陳述，且其指證、陳述無瑕疵可指
    ，仍不得作為有罪判決之唯一依據，應調查其他證據以察其
    是否與事實相符，亦即仍須有補強證據以擔保其指證、陳述
    之真實性，始得採為斷罪之依據。若被害人之指證本身已有
    重大瑕疵，依嚴格證明之法則，自無法憑為犯罪事實之認定
    （最高法院96年度台上字第2161號判決意旨參照）。(三)刑事
    訴訟法第161 條第1 項規定：檢察官就被告犯罪事實，應負
    舉證責任，並指出證明之方法。因此，檢察官對於起訴之犯
    罪事實，應負提出證據及說服法院之實質舉證責任。倘其所
    提出之證據，不足為被告有罪之積極證明，或其指出證明之
    方法，無從說服法院以形成被告有罪之心證，基於無罪推定
    之原則，自應為被告無罪判決之諭知（最高法院92年台上字
    第128 號判例意旨參照）。
四、公訴意旨認被告2 人與丁○○共同涉犯刑法第277 條第1 項
    之傷害罪，係以：證人丁○○、陳聖賢、蕭長生、甲○○之
    證述，以及華濟醫院診斷證明書1 紙、財團法人長庚紀念醫
    院（下稱長庚醫院）診斷證明書4 紙及該院病歷1 份，嘉義
    縣警察局布袋分局過溝派出所受理各類案件紀錄表、出勤紀
    錄及工作紀錄簿影本各1 紙等為證。
五、訊據被告2 人均矢口否認有何傷害犯行，辯稱：當天被告2
    人是在乙○○家中看電視，因為聽到外面有人爭吵的聲音，
    才出去看，看到甲○○及丁○○2 人在扭打，先出聲相勸，
    後來看到甲○○亮出刀子，就把他們2 人拉開，甲○○被拉
    開之後人倒下去，還一直要去搶刀子，乙○○就將甲○○壓
    制在地上，並撥打電話報警，被告2 人並未持鐵棒或以其他
    任何工具毆打甲○○等語。並請求傳喚丁○○為證。
六、本院查：
(一)94 年3月9 日凌晨1 時許，告訴人甲○○至丁○○位於嘉義
    縣布袋鎮西安里過溝西勢91號之住處後，即與丁○○發生衝
    突，而互相扭打攻擊對方，業據甲○○及丁○○迭於警詢、
    偵查及本院審理中證述在卷。渠等發生爭執扭打時，被告2
    人曾至現場，並停留至員警到場時，亦據被告2 人供述在卷
    （見本院卷第66、68頁），並經證人即當日到場處理之員警
    陳聖賢、蕭長生證述明確（見96年度偵續二字第3 號卷第23
    至25頁），復有嘉義縣警察局布袋分局過溝派出所受理各類
    案件紀錄表、出勤紀錄及工作紀錄簿影本各1 紙在卷可佐（
    見95年度偵續一字第7 號卷第8 至12頁）；而告訴人甲○○
    當日遭毆打成傷後，經送醫救治，醫師診斷其受有右側顳葉
    硬腦膜下出血、右側眼睛挫傷合併結膜下出血、右側聽覺損
    傷、顏面骨骨折及多處軀幹鈍挫傷等傷害，則有華濟醫院診
    斷證明書1紙 、長庚醫院嘉義分院及林口分院開立之診斷證
    明書4 紙（見警卷第33至37頁）及該院病歷1 份附卷可佐，
    堪信為真。
(二)證人即告訴人甲○○雖一再指證被告2 人當日曾與丁○○共
    同毆打告訴人，並稱當日凌晨1 時許其至丁○○住處時，被
    告2 人即已在場，雙方發生口角後，被告2 人其中之一即持
    鐵管毆打告訴人背部，丁○○則持鐵條攻擊告訴人（見警卷
    第1 至6 頁）云云。惟查：
 1、被告2 人於警詢及本案初次偵查中均稱當日係在乙○○家中
    看電視，聽到丁○○家前面有人在敲擊鐵門並叫囂，就從窗
    戶觀看是什麼事，看到丁○○與甲○○在門前爭吵，之後甲○○就從後口袋取出美工刀往丁○○刺過去，丁○○隨手拿
    了一支鐵管抵抗，雙方一陣扭打，甲○○撞到機車，美工刀
    掉落地後，他還要去拿那把美工刀，被告2 人就幫忙把兩人
    拉開，壓制甲○○，並將美工刀踢到旁邊，等待警方前來，
    未曾毆打告訴人（見警卷第1 至18頁、94年度偵字第4686號
    卷第15至16頁）。核與證人陳聖賢證稱：當天抵達現場時看
    到甲○○的機車倒在他旁邊（見95年度易字第27號影卷(二)第
    64頁）；以及證人丁○○迭於警詢、歷次偵查及法院審理中
    證稱：甲○○在事發前兩天就有開條件給謝宜庭，一個是說
    要復合，一個是說要謝宜庭死，當天因為甲○○打謝宜庭的
    手機打不通，就打電話給丁○○，揚言如果丁○○要管女兒
    的事，就要對其不利，之後甲○○在凌晨1 時許到丁○○家
    門前敲擊鐵門並叫囂，丁○○出去開門後兩人發生口角，甲○○就以右手至後口袋取出預藏之美工刀刺過來，丁○○情
    急之下就後退，順手抓起屋內之鐵管抵擋，加上甲○○之前
    一直說要對丁○○家不利，丁○○很緊張，就想用鐵管把美
    工刀打掉，此時被告2 人尚未出現在現場，後來丁○○與甲○○發生扭打，甲○○撞到機車跌倒，被告2 人聽到聲音出
    來查看，因為甲○○一直掙扎要撿回美工刀，被告2 人才勸
    住他，最後乙○○打電話報警及叫救護車，只有丁○○自己
    一人與甲○○打架，被告2 人沒有攻擊或毆打甲○○，沒有
    持兇器，也沒有跟甲○○衝突（見警卷第8 至11頁、94年度
    偵字第4686號卷第14頁、96年度偵續二字第3 號卷第56至57
    頁、95年度易字第27號影卷(二)第35至43頁、本院卷第56至62
    頁）等語大致相符。另當天確係被告乙○○於1 時15分撥打
    電話報警，指稱在嘉義縣布袋鎮西安里6 鄰91號處有人在爭
    吵很大聲，請警方派員前往處理；過溝派出所警員蕭長生、
    陳聖賢旋即於1 時20分抵達現場，亦有嘉義縣警察局布袋分
    局過溝派出所受理各類案件紀錄表、出勤紀錄及工作紀錄簿
    在卷可佐（見95年度偵續一字第7 號卷第8 至12頁）。堪認
    被告2 人辯稱當日係看到告訴人與丁○○發生衝突才出去勸
    架，並由乙○○撥打電話報警，未曾毆打告訴人等語，尚非
    無據。
 2、告訴人甲○○之指述有如下之瑕疵，而難以憑採：
  (1)告訴人甲○○於案發後，先在94年8 月5 日警詢中指稱當日
    是遭被告2 人其中一人拿鐵管、丁○○拿鐵條攻擊（見警卷
    第5 頁）；嗣於相隔未久之94年9 月14日偵查庭中改稱被3
    個人拳打腳踢，不清楚誰拿棍子（見94年度偵字第4686號卷
    第17頁）。另其於94年4 月31日警詢中先稱：「站在我背後
    之乙○○、丙○○其中一人趁我不備就拿鐵管打我背部，我
    就拿起我身上之美工刀抵抗、防衛」（見警卷第2 頁）；嗣
    於本院95年度易字第27號案件95年7 月19日審判庭中證稱：
    案發當天沒有拿出美工刀（見本院95年度易字第27號影卷(二)
    第50頁）；本案第二次發回續行偵查時，其於僅間隔數月之
    95年12月20日偵查庭中又改稱：「我當天到現場時，丁○○
    他們三人就已經到門外了，我把機車停好後，走到丁○○家
    門口與他發生爭執，我把美工刀拿出來，後面那二個人，其
    中一人就拿扣案的鐵管打過來，我沒有看到是何人拿鐵管打
    過來的」（見95年度偵續一字第7 號卷第40頁）；繼又於本
    案97年5 月5 日審判庭中證稱：「當天一開始是我和丁○○
    談話談得不是很高興，丁○○就拿鐵條作勢要打我，接著就
    是有人拿鐵棒從我背後打下去」，並稱美工刀是在丁○○拿
    鐵條作勢要打的時候拿出來的，美工刀拿出來以後後面就有
    人拿鐵棍打（見本院卷第54頁）。告訴人為本事件之主要當
    事人，對於事發經過之印象理應較為深刻，惟其就當日有無
    拿出美工刀、何人先出手攻擊等，所述均前後矛盾不一，是
    否可採，已非無疑。
  (2)又告訴人雖稱案發當日曾遭被告2 人中之一人持鐵棒由背後
    毆打，最後被壓在地上時亦遭被告2 人毆打，惟其復稱：「
    （問：有無看到從你背後打你的是誰？）沒有」、「（問：
    你有看到打你的人？）我當時就如警察壓制人的樣子被壓在
    地上，我的臉是朝地上，沒有看到打我的人，但是我有聽到
    丙○○在打我的當中講台語說『當作我們過溝都沒有人』的
    話。」、「（問：你如何確定當時丙○○有打你？）因為他
    在打我當中有講『當作我們過溝都沒有人』這句話。」、「
    （問：你如何能看到誰打你背後？）就是感覺有人打我背後
    。」（見本院卷第54至56頁）。由告訴人上開所述，可知其
    當日實際上並未看到何人持鐵棒毆打其背後，當其被壓制在
    地上時，亦不清楚遭何人毆打，告訴人之所以認為被告2 人
    有為本件傷害犯行，係因當日曾看到被告2 人在場，以及衝
    突中有聽到被告丙○○說話，因此推論當日係遭被告2 人持
    鐵棒自背後攻擊、壓制在地毆打。至告訴人雖於本案審理中
    又稱：當日有人拿鐵棒從背後打伊，之後丁○○、乙○○、
    丙○○就一起打伊，伊用雙手抱住頭四處閃躲，隱約當中有
    看到丁○○拿鐵條與被告2 人一起打伊（見本院卷第55頁）
    ；惟其前於警詢、歷次偵查及本院95年度易字第27號案件審
    理中，從未表示當日遭毆打時有以手抱頭四處閃躲、仍遭攻
    擊之情節，事隔逾3 年後始為該等陳述，是否真實，即非無
    疑。
  (3)此外，告訴人屢次證稱其係遭被告2 人及丁○○分持鐵管、
    鐵條攻擊，惟當日警方據報到現場處理後，僅扣得鐵管1 支
    ，以及告訴人攜往現場之美工刀1 支，並未見有告訴人所稱
    「鐵條」，業據證人陳聖賢證述在卷（見96年度偵續二字第
    3 號卷第24頁、95年度易字第27號影卷(二)第63至65頁）；丁○○復證稱警方查扣之鐵管即係當日其持以攻擊告訴人之工
    具（見95年度易字第27號影卷(二)第38至39頁），是告訴人指
    稱當日亦遭被告2 人持鐵管毆打，即與事證不符。
  (4)另查，告訴人曾於偵查中陳稱：「（丁○○）身高高我半個
    額頭，約有十幾公分，體重約七、八十公斤左右，乙○○高
    我半個頭，體重約一百公斤左右，丙○○更壯，也高我半個
    頭，體重約一百公斤左右；我身高161 公分，體重72公斤。
    」、「我當天到現場時，丁○○他們三人就已經到門外了，
    我把機車停好後，走到丁○○家門口與他發生爭執，我把美
    工刀拿出來... 」（見95年度偵續一字第7 號卷第39至40頁
    ），參以告訴人自承94年1 月7 日與謝宜庭分手後至同年3
    月9 日間，其與丁○○的關係不好（見95年度易字第27號影
    卷(二)第47頁），而當日告訴人係先在電話中與丁○○發生口
    角衝突（見本院卷第53頁），始於凌晨1 時許攜帶美工刀至
    丁○○家，其應係因與謝宜庭分手之事而對丁○○心有不滿
    ，刻意前往尋釁，而非如告訴人所述僅係前去歸還白包。是
    若如告訴人所述，其抵達丁○○家時已見被告2 人與丁○○
    一同在場等候，衡諸常情，告訴人見到3 名遠較自己身高體
    壯之人在場，應會考量自己勢孤力單，心生畏懼而立即驅車
    離去，惟告訴人竟稱其尚與丁○○發生爭執，且拿出美工刀
    （見95年度偵續一字第7 號卷第40頁），顯有悖於常理。
 3、告訴人雖因遭受攻擊而受有如診斷證明書、病歷所載之各項
    傷勢，傷害非輕，惟偵查中經檢察官函詢長庚醫院，該院以
    95年4 月4 日 (95) 長庚院嘉字第00375 號函、95年6 月19
    日 (95) 長庚院嘉字第00628 號函覆稱：甲○○94年3 月9
    日就診時頭部之鈍挫傷無法評估是否為不同之鈍器所傷（見
    95年度偵續字第1 號卷第21、34頁）。另證人丁○○於本案
    審理中證稱：「他（指甲○○）當時拿刀子往我的方向刺過
    來，我就後退，拿鐵棒超過我得胸線，左右揮比較多，也有
    往下，我當時很氣憤，有點失控，實際上到底打多少下我不
    清楚，因為他當時說要對我家人不利，要來放汽油彈，而且
    我本身是單親家庭，當時家裡還有父親九十歲了，我很擔心
    。」、「我知道他傷勢滿嚴重的，當時我們互相扭打他有後
    退撞倒他的機車，連他的機車都倒地，機車倒在一邊，他人
    倒在另外一邊。」、「他倒在地上還有要拿刀子攻擊我，我
    也繼續攻擊他，我如何攻擊他，因為事隔三年多，細節我忘
    記了。」（見本院卷第57至58頁），復於本院95年度易字第
    27號案件審理中陳稱扣案鐵管呈彎曲狀，是其當日持以攻擊
    甲○○時打彎的（見95年度易字第27號影卷(二)第79頁）。足
    見當日丁○○係在憂心家人安危、氣憤失控之情況下，持續
    持鐵管猛烈毆擊甲○○，且甲○○倒地時曾撞倒機車，自有
    可能因此造成嚴重之傷勢。另當日丁○○與甲○○互毆時使
    用之工具，為警查扣後經法院勘驗結果，丁○○所持鐵管長
    約90公分，為金屬材質，已呈30度彎曲，甲○○所持美工刀
    則僅長約16公分，有本院95年度易字第27號判決附卷可參（
    見95年度偵續一字第7 號卷第16頁）；則在丁○○持用之鐵
    管較長且堅硬、其身材又較為高大，攻擊範圍較廣，甲○○
    所持美工刀較短、其身高又較矮，難以近身攻擊丁○○之情
    況下，亦有可能造成甲○○傷勢嚴重，丁○○卻未受傷之結
    果。自不得僅以甲○○有多處受傷且傷勢嚴重、丁○○卻未
    受傷，即遽認當日下手攻擊甲○○者非僅一人。
 4、再當日事發後，確係被告乙○○主動報案，員警始前往現場
    處理，業經證人陳聖賢證述在卷（見95年度易字第27號影卷
    (二)第62頁），並有嘉義縣警察局布袋分局過溝派出所94年3
    月9 日受理報案紀錄、出勤紀錄及工作紀錄簿影本附卷足稽
    （見95年度偵續一字第7 號卷第8 至12頁）。衡諸常情，若
    被告2 人當日確曾與丁○○共同傷害告訴人，則被告2 人與
    告訴人本無仇怨，為求卸責，大可自行離去，任由與告訴人
    已有齟齬之丁○○一人承擔責任即可，應無自行報案且在場
    等候警方前往處理之理。另證人陳聖賢雖曾於偵查中證稱：
    「丁○○說是他接到被害人的電話後打電話叫被告等過來」
    （見96年度偵續二字第3 號卷第24頁），惟丁○○於偵查及
    本院95年度易字第27號案件審理中均曾明確證稱：當天接到
    甲○○的電話後並未事先找被告2 人過來（見96年度偵續二
    字第3 號卷第57頁、95年度易字第27號影卷(二)第41頁），自
    不得以證人陳聖賢自稱聽聞自他人之傳聞陳述，遽為不利於
    被告2 人之認定。
(三)綜上堪認公訴人認被告2 人涉有傷害罪嫌所引據之告訴人甲○○所為證述，前後矛盾不一、有違常情，且與客觀事證不
    符，部分並為推論、臆測之詞，其指證本身已有重大瑕疵，
    而難憑為犯罪事實之認定。至公訴人所舉其餘證據，包括被
    告2 人之供述，證人丁○○與當日到場處理之警員蕭長生、
    陳聖賢之證述，以及嘉義縣警察局布袋分局過溝派出所受理
    各類案件紀錄表、出勤紀錄及工作紀錄簿，均僅能證明當日
    案發後至員警接獲報案電話趕赴現場時，被告2 人曾在現場
    ，而無法證明告訴人當日抵達現場時被告2 人即在丁○○住
    處前等候，而與丁○○有傷害之犯意聯絡及行為分擔。華濟
    醫院以及長庚醫院診斷證明書暨病歷，則僅能證明告訴人確
    有受傷，而無從證明傷勢係由何人以何方式造成，更不得僅
    以告訴人之傷勢嚴重，遽行推論當日在場者均曾下手攻擊告
    訴人。
(四)另本件案發後，被告2 人歷經警詢、4 次偵查程序、本院95
    年度易字第27號案件審理程序，以及本案審理程序，就當日
    所見經過曾多次反覆陳述，其中關於當天係何人將甲○○壓
    制在地避免其繼續持刀攻擊、有無將丁○○拉開、何時報警
    等細節，被告2 人與證人丁○○之陳述，雖曾前後相異或彼
    此矛盾，惟考量本案自案發迄今已逾3 年，人之記憶難免因
    時間經過而日漸模糊，實難期渠等就案發經過均能為前後一
    致且彼此相符之陳述。且在無積極證據足認被告2 人涉有本
    件傷害犯行之情況下，縱被告2 人所辯稍有瑕疵，亦不得據
    此推論被告2 人涉有傷害罪嫌，附此敘明。
七、綜上，告訴人之告訴，係以使被告受刑事訴追為目的，是以
    告訴人之指訴為證據方法，必其指訴無瑕疵，且查與事實相
    符，且須有補強證據以擔保其指證、陳述之真實性，始得採
    為斷罪之依據。本件告訴人之證述存有如上之瑕疵，且無補
    強證據可認其指述為真，公訴人所提之證據資料，既不足以
    說服本院形成被告2 人有罪之確信，揆諸前揭法條及最高法
    院判例之意旨，即應為無罪判決之諭知，俾免冤抑。
據上論斷，應依刑事訴訟法第301條第1項，判決如主文。
本案經檢察官江金星到庭執行職務。
中    華    民    國    97    年    5    月     19    日
                  刑事第三庭  法  官  陳 蒨 儀
上列正本證明與原本無異。
如不服本判決，應於判決送達後10日內向本院提出上訴狀，上訴
書狀依法應敘述具體理由，如未敘述具體理由者，應於上訴期間
屆滿後20日內補提理由書於本院（均應附繕本）。告訴人或被害
人如對於本判決不服者，應具備理由請求檢察官上訴，其上訴期
間之計算係以檢察官收受判決正本之日期為準。
中    華    民    國    97    年    5     月    19    日
                              書記官  李 珈 慧


司法院資訊處製作；財團法人民間司法改革基金會備份。
